---
title: "Estadística descriptiva y visualización de datos en R"
subtitle: "Especialización en Investigación Científica UNEMI 2024"
author: "Daniel Sánchez Pazmiño"
date: "2024-01-01"
data-format: "YYYY"
format: 
  revealjs:
    theme: simple
    highlight-style: github
    css: styles.css
    font: 
      text: "Lato"
      heading: "Oxanium"
    slide-number: true
    incremental: true
knitr:
  opts_chunk: 
    collapse: true
    echo: true
    message: false
    warning: false
---

```{r}
#| label: setup
#| include: FALSE

library(here)

```

# Estadística descriptiva

- Resume y describe las características de un conjunto de datos mediante medidas numéricas y gráficas

- Se diferencia de la estadística inferencial, que se enfoca en predecir conclusiones sobre una población a partir de una muestra

# Tipos de datos

- **Categóricos**: no se pueden medir numéricamente
  - Nominales: no tienen orden. Ej. colores, género, etc.
  - Ordinales: tienen orden. Ej. nivel de educación, nivel de satisfacción, etc.

- **Cuantitativos**: se pueden medir numéricamente
  - Discretos: valores enteros. Ej. número de hijos, número de estudiantes, etc.
  - Continuos: valores reales. Ej. peso, altura, temperatura, etc.

# Análisis de datos cuantitativos

## Medidas de tendencia central

Las medidas de tendencia central son valores que representan el centro de un conjunto de datos.

- **Media**: promedio de los datos

- **Mediana**: valor que divide a los datos en dos partes iguales

- **Moda**: valor que más se repite

## Media aritmética o promedio

- Se calcula sumando todos los valores y dividiendo entre el número de datos

$$\bar{x} = \frac{\sum_{i=1}^{n} x_i}{n}$$

- Implementación en R: `mean(x)`, función de R base

## Datos de ejemplo
```{r}
#| label: media-aritmetica

# Cargar datos

library(dplyr)
library(readxl) # Para limpiar datos de texto

supercias <- read_excel(here("spanish/data/directorio_companias.xlsx"), 
                        skip = 4) %>%
              janitor::clean_names()

supercias %>%
  head()
```

## Calculando el promedio de capital de suscrito

- Utilizando la función `mean()` de R base

```{r}
#| label: media-aritmetica-capital

library(stringr)
library(dplyr)
library(readr)

# Limpiar datos

supercias_limpio <- 
    supercias %>%
    mutate(capital_suscrito = parse_number(capital_suscrito, locale = locale(decimal_mark = ",", grouping_mark = "."))) %>%
    filter(!is.na(capital_suscrito))

mean(supercias_limpio$capital_suscrito)
```

## Utilizando `mean()` con `na.rm = TRUE`

- Si hay valores faltantes, se puede utilizar el argumento `na.rm = TRUE` para ignorarlos

- No se necesita limpiar los datos previamente con `filter()`

```{r}

supercias_limpio <- 
    supercias %>%
    mutate(capital_suscrito = parse_number(capital_suscrito, locale = locale(decimal_mark = ",", grouping_mark = ".")))

mean(supercias_limpio$capital_suscrito, na.rm = TRUE)
```

## Mediana

- Es el valor que divide a los datos en dos partes iguales

- Para calcularla, se ordenan los datos de menor a mayor y se elige el valor central

- Si el número de datos es par, se promedian los dos valores centrales

$$\text{Mediana} = \begin{cases} x_{\frac{n+1}{2}} & \text{si } n \text{ es impar} \\ \frac{x_{\frac{n}{2}} + x_{\frac{n}{2} + 1}}{2} & \text{si } n \text{ es par} \end{cases}$$

## Calculando la mediana de capital suscrito

- Utilizando la función `median()` de R base

- También con `na.rm = TRUE` para ignorar valores faltantes

```{r}
#| label: mediana-capital

median(supercias_limpio$capital_suscrito, na.rm = TRUE)

```

# Moda

- Es el valor que más se repite en un conjunto de datos

- Puede haber más de una moda

- En R, no hay una función base para calcular la moda

- Se puede utilizar la función `table()` para contar las frecuencias de cada valor

# Calculando la moda de capital suscrito

- Utilizando la función `table()` de R base

```{r}
#| label: moda-capital

table(supercias_limpio$capital_suscrito)

```

## Medidas de dispersión

Las medidas de dispersión indican cuánto se alejan los datos de la medida de tendencia central

- **Rango**: diferencia entre el valor máximo y el valor mínimo
  - $R = x_{\text{max}} - x_{\text{min}}$
  - En R: `range(x)`

- Varianza: promedio de las diferencias al cuadrado entre cada dato y la media
  - $s^2 = \frac{\sum_{i=1}^{n} (x_i - \bar{x})^2}{n-1}$
  - En R: `var(x)`

- Desviación estándar: raíz cuadrada de la varianza
  - $s = \sqrt{s^2}$
  - En R: `sd(x)`

- **Coeficiente de variación**: desviación estándar dividida por la media
  - $CV = \frac{s}{\bar{x}}$
  - En R: `sd(x) / mean(x)`

# Visualización de datos para variables cuantitativas

## Gráficos con R base

- R base proporciona una serie de funciones para crear gráficos básicos

- Algunas de las funciones más comunes son:
  - `plot()`: gráfico de dispersión
  - `hist()`: histograma
  - `boxplot()`: diagrama de caja y bigotes
  
## Ejemplo con R base: Histograma

- **Histograma**: muestra la distribución de una variable cuantitativa

- La distribución se divide en intervalos o "bins", y se cuenta la frecuencia de datos en cada intervalo

- En R, se puede utilizar la función `hist()` para crear un histograma

- Se puede personalizar el número de intervalos con el argumento `breaks`

## Creando un histograma de capital suscrito

- Utilizando la función `hist()` de R base

```{r}
#| label: histograma-capital

hist(supercias_limpio$capital_suscrito, 
     breaks = 5, 
     main = "Histograma de Capital Suscrito", 
     xlab = "Capital Suscrito", 
     ylab = "Frecuencia")

```
## Creando un histograma de capital suscrito

- Una distribución con valores atípicos complica la visualización

- Se puede utilizar la escala logarítmica para mejorar la visualización

```{r}
#| label: histograma-capital-log

hist(log(supercias_limpio$capital_suscrito), 
     breaks = 5, 
     main = "Histograma de Capital Suscrito (log)", 
     xlab = "Log(Capital Suscrito)", 
     ylab = "Frecuencia")

```